【裁判字號】    96,訴,2787
【裁判日期】    970220
【裁判案由】    強盜
【裁判全文】
臺灣板橋地方法院刑事判決              96年度訴字第2787號
公  訴  人  臺灣板橋地方法院檢察署檢察官
被      告  甲○○
                    （現羈押在臺灣臺北看守所）
選任辯護人  吳茂榕律師
上列被告因強盜案件，經檢察官提起公訴（96年度偵字第16749
號），本院判決如下：
    主  文
甲○○意圖為自己不法之所有，攜帶兇器，以強暴及脅迫至使不
能抗拒，而取他人之物，處有期徒刑壹年玖月，緩刑伍年。並於
刑之執行前，令入相當處所施以監護，期間參年。
    事  實
一、甲○○因中度智能障礙，智力功能明顯低於正常人之平均程
    度，致其辨識行為違法及依其辨識而行為之能力顯著降低之
    情況下，意圖為自己不法之所有，於民國九十六年七月十八
    日晚上八時四分許，以衣服包裏友人所有客觀上足以供兇器
    使用之菜刀一把攜帶在身，前往臺北縣三峽鎮○○路一一七
    號乙○○○○○○○○○○內，未經付款擅自開啟店內櫃上
    之百仙蔘茸藥酒一瓶飲用，店員丙○○見狀即上前要求甲○
    ○結帳，詎甲○○竟取出上開預藏之菜刀，持向丙○○恫稱
    ：「搶劫！」等語，並持刀揮砍櫃檯擺設，以此強暴、脅迫
    方式致使丙○○不能抗拒，任由甲○○再強取結帳櫃檯上之
    香菸一包得手。嗣警方據報於同日晚上九時許到場處理而查
    獲，並當場扣得上開蔘茸藥酒一瓶、香菸一包（業具丙○○
    領回）。
二、案經臺北縣政府警察局三峽分局報請臺灣板橋地方法院檢察
    署檢察官偵查起訴。
    理  由
壹、程序方面：
    本件認定事實所引用之卷證資料，並無證據證明係公務員違
    背法定程序所取得，且檢察官、被告及其辯護人於本院準備
    程序及審判期日時均表示同意作為證據而不予爭執，且迄至
    言詞辯論終結前亦未再聲明異議，依刑事訴訟法第一百五十
    九條之五第一項之規定，本件認定事實所引用之證據，均有
    證據能力。
貳、實體方面：
一、上揭事實業據被告甲○○於警、偵訊時坦承不諱，核與證人
    丙○○於警詢、偵查時證述相符，另有被告所攜帶供其強盜
    所用之菜刀扣案可憑。復有店內監視錄影翻拍照片、現場及
    扣案贓物、菜刀、衣服等物照片共二十幀、贓物認領保管單
    一紙附卷可證，足認被告所為任意性自白與事實相符。至辯
    護人為被告辯護略以：被告行為時因受中度智能障礙影響，
    不能辨識其行為違法，應屬刑法第十九條第一項不罰之情形
    云云。按刑法第十九條第一項、第二項規定：「行為時因精
    神障礙或其他心智缺陷，致不能辨識其行為違法或欠缺依其
    辨識而行為之能力者，不罰。行為時因前項之原因，致其辨
    識行為違法或依其辨識而行為之能力，顯著減低者，得減輕
    其刑。」經查，被告行為時之精神狀態，經本院囑託亞東紀
    念醫院鑑定結果認：被告為中度智能障礙，綜合智商四十，
    語文智商四十，操作智商四十，其在案發前後之精神狀態均
    已達精神耗弱之程度，有該院九十六年十月三十日精神鑑定
    報告一份在卷可稽，嗣經本院函詢該院有關被告行為時是否
    因其精神或心智障礙、缺陷，致其不能辨識其行為違法或欠
    缺依其辨識而行為之能力或致使其上開能力顯著降低之情形
    ，固覆以：被告智能障礙之因素，確使其不能辨識其行為違
    法，也欠缺辨識而行動之能力等語，有該院九十六年十一月
    二十三日亞醫字第○九六二九三○三○六號函附卷可按，然
    行為人於行為時是否因精神障礙或其他心智缺陷，致不能辨
    識其行為違法或欠缺依其辨識而行為之能力，或辨識行為違
    法或依其辨識而行為之能力，顯著減低，係屬事實問題，醫
    院事後就行為人精神狀態之鑑定固足為法院之參考，然此項
    事實之存否，審理事實之法院仍應依職權，就其案發當時之
    言行表徵、精神狀態予以調查審認（九十四年度台上字第二
    六八六號判決意旨參照）。本院審酌被告於警、偵訊時自承
    ：當時想抽菸，身上只有十元，就搶了超商強盜財物、「（
    問：為何行搶藥酒及香菸？」）沒有錢，想要喝酒及抽香菸
    。」、扣案菜刀是我於九十六年七月十八日下午至友人李金
    萬三峽住處喝酒時，從李金萬家拿的，想要拿去行搶，嚇便
    利商店的小姐、「（問：為何你不跟你姐拿錢要出來行搶？
    ）她怕我喝酒。」、「（問：你是否知道持刀進入便利商店
    搶劫是違法的？）知道。」等語明確（見偵查卷第五頁、第
    四十頁、第四十一頁），是以被告係有所預謀並著手犯案，
    而行為時尚知以衣物包裹菜刀，且於警詢及第一次檢察官偵
    訊時，對於案發經過亦能詳實交待，並參酌上開精神鑑定報
    告，足認其行為當時對外界事物及自身行為違法之辨識能力
    或依其辨識而行為之能力並非完全喪失，而僅較普通人之平
    均程度為顯著降低，則僅得依刑法第十九條第二項之規定得
    減輕其刑，辯護人主張被告行為時已達於不能辨識其行為違
    法及欠缺依其辨識而行為之能力，要無足採。綜上，本案事
    證明確，被告犯行，洵堪認定，應依法論科。
二、按刑法第三百二十一條第一項第三款所謂兇器，其種類並無
    限制，凡客觀上足對人之生命、身體、安全構成威脅，具有
    危險性之器具皆屬之，最高法院七十九年台上字第五二五三
    號判例意旨參照。扣案菜刀一把，乃金屬製成、單刃、質地
    堅硬，刀鋒銳利之銳器，屬足以殺傷人生命、身體之器械，
    顯為具有危險性之兇器無疑。被告使用上揭菜刀一把，以強
    暴、脅迫手段，至使丙○○不能抗拒，而任由被告強取櫃檯
    香菸，核其所為係犯刑法第三百三十條第一項之攜帶兇器加
    重強盜罪。而其未經付款取用藥酒，經店員發現要求付款後
    ，持刀表示欲搶劫進而強取櫃檯上之香菸，其不法所有取得
    他人財物之犯意仍相一貫，僅取得財物之手段不同，應成立
    一個加重強盜罪。復查，被告行為時因智能障礙因素致其辨
    識行為違法或依其辨識而行為之能力，顯著減低，業據認定
    如前，爰依刑法第十九條第二項規定減輕其刑。爰審酌被告
    年僅十八歲，受智能障礙影響致犯本罪，而犯罪所得僅藥酒
    一瓶、香菸一包，而觸犯法定刑七年以上有期徒刑之重典，
    有法重情輕堪予憫恕之情形，爰依刑法第五十九條之規定，
    予以減輕其刑，並遞減輕之。兼衡被告犯罪之動機、目的、
    品行、攜帶菜刀，以暴力強盜超商財物，所為對被害人生命
    、財產安全造成極大威脅，惟強盜取得財物價值非鉅及犯罪
    後坦承犯行之態度等一切情狀，量處如主文所示之刑，以示
    懲儆。另審酌被告未曾因故意犯罪受有期徒刑以上刑之宣告
    ，因一時失慮致罹刑典，犯後已於警、偵訊時坦承犯行，甚
    具悔意，經此偵審程序，當知所警惕，認前開對其所宣告之
    刑以暫不執行為適當，爰依刑法第七十四條第一項第一款併
    予宣告緩刑五年，用啟自新。末查，被告智能障礙之情形，
    危害公眾他人安全，且有再犯之虞，故為被告之利益及避免
    對社會治安造成影響，實有施以監護治療之必要，爰併依刑
    法第八十七條第二項、第三項之規定，諭知被告於刑之執行
    前，令入相當處所施以監護三年，予以適當之治療及監視其
    行動，以資兼顧。至扣案之菜刀一把，係被告取自友人住處
    ，並非被告所有之物，業據被告於檢察官訊問時供明在卷，
    而扣案衣服一件，尚乏證據足認與本案犯罪有關，且非違禁
    物，爰不併予宣告沒收，附此敘明。
據上論斷，應依刑事訴訟法第二百九十九條第一項前段，刑法第
三百三十條第一項、第十九條第二項、第五十九條、第七十四條
第一項第一款、第八十七條第二項、第三項，判決如主文。
本案經檢察官謝岳龍到庭執行職務。
中    華    民    國    97    年    2     月    20    日
                刑事第十五庭  審判長法  官  陳  鴻  清
                                    法  官  朱  嘉  川
                                    法  官  劉  安  榕
上列正本證明與原本無異
如不服本判決，應於送達後10日內敘明理由向本院提出上訴狀
                                    書記官  石  于  倩
中    華    民    國    97    年    2     月    20    日
附錄本案論罪科刑法條全文：
中華民國刑法第330條
犯強盜罪而有第321 條第1 項各款情形之一者，處七年以上有期
徒刑。
前項之未遂犯罰之。


司法院資訊處製作；財團法人民間司法改革基金會備份。
